臺灣高等法院高雄分院民事判決　　　　 94年度保險上字第8號
上　訴　人　乙○○
　　　　　　丙○○
兼　二　人　己○○
法定代理人
上三人共同　林弘明律師
訴訟代理人
被上訴人　　法商佳迪福人壽保險股份有限公司台灣分公司
法定代理人　甲○○
訴訟代理人　丁○○
　　　　　　戊○○
上列當事人間請求給付保險金事件，上訴人對於民國94年5 月12
日臺灣高雄地方法院94年度保險字第7 號第一審判決提起上訴，
本院於94年11月2日言詞辯論終結，判決如下：
    主  文
原判決關於駁回上訴人後開第二項之訴及該部分假執行之聲請，
暨訴訟費用之裁判，均廢棄。
被上訴人應給付上訴人新台幣參佰萬玖仟元，及自民國92年6 月
25日起至清償日止，按週年利率百分之五計算之利息。
其餘上訴駁回。
第一、二審訴訟費用由被上訴人負擔。
本判決所命給付，於上訴人以新台幣壹佰萬元為被上訴人供擔保
後，得假執行；但被上訴人以新台幣參佰萬玖仟元為上訴人預供
擔保，得免為假執行。
    事實及理由
一、上訴人起訴主張：訴外人沈永誠於民國91年8 月8 日向被上
    訴人投保聯邦銀行信用卡會員「平安保障」超值專案「團體
    傷害保險甲型」，新台幣（下同）300 萬元，以及「團體傷
    害醫療保險給付乙型」日額1000元，保險期間自即日起至92
    年8 月7 日止，約定身故保險金之受益人為法定繼承人，傷
    害醫療日額給付之受益人為被保險人（下稱系爭保險契約）
    。嗣沈永誠於92年6 月1 日因「全身廣泛性燒傷之後併發急
    性腎衰竭及成人呼吸窘迫症候群」意外致重傷不治死亡，於
    亡故前，自92年5 月24日送醫急救住院，至同年6 月1 日止
    ，計住院9 天，上訴人己○○、乙○○、丙○○分別為沈永
    誠之配偶、兒子，均為沈永誠之法定繼承人，被上訴人自應
    給付上訴人身故保險金300 萬元、醫療保險金9000元，詎被
    上訴人竟以沈永誠非意外死亡為由拒絕理賠，其自得依保險
    契約及繼承法律關係請求被上訴人給付上開保險金及遲延利
    息，聲明：（一）、被上訴人應給付上訴人300 萬9000元，
    及自92年6 月9 日起至清償日止，按週年利率百分之五計算
    之利息。（二）願供擔保，請准宣告假執行。原審為其敗訴
    判決，上訴人不服，聲明：（一）原判決廢棄。（二）被上
    訴人應給付上訴人300 萬9000元，及自92年6 月9 日起至清
    償日止，按週年利率百分之五計算之利息。（三）願供擔保
    ，請准宣告假執行。
二、被上訴人則以：系爭保險契約屬「原因險」，而非「結果險
    」，亦即導致傷害或死亡之外界原因係出於非由疾病引起之
    外來突發事故者，始屬意外傷害，如係結果出於意外，而原
    因非出於意外者，仍非意外傷害或死亡。就上訴人立證之證
    據，尚未能證明沈永誠於92年6 月1 日之死亡原因是意外事
    故，況本件事故在刑事程序中，無論是司法調查或鑑識，均
    認定係「人為潑灑汽油縱火」，該等犯罪嫌疑人經檢察官偵
    查後，以犯罪證據不足而不起訴處分，雖經聲請再議及交付
    審判，亦均遭駁回，足認該等犯罪嫌疑人並未縱火殺沈永誠
    ，另因汽油係由沈某準備，起火時又單獨在鐵門關閉之住宅
    內，且當時氣候、溫度及周邊環境，亦無引起汽油自燃之條
    件，足見本件事故係沈某故意縱火所致，被上訴人即無給付
    保險金之義務等語資為抗辯。聲明：上訴駁回。
三、兩造不爭之事項：
    （一）沈永誠於生前曾與被上訴人簽訂系爭保險契約，約定
          身故保險金之受益人為其法定繼承人，傷害醫療日額
          給付之受益人係本人。
    （二）沈永誠於92年6 月1 日因「全身廣泛性燒傷之後併發
          急性腎衰竭及成人呼吸窘迫症候群」重傷不治死亡，
          於死亡前住院9 天。
    （三）上訴人己○○係沈永誠配偶；沈弈均、沈弈廷為其子
          ，均為其法定繼承人。
四、兩造爭執事項乃（一）系爭加保聲明書注意事項第一點約定
    ：「本保險係保障外來突發意外傷害事故（非指由疾病引起
    ）所致之死亡或殘廢及住院醫療定額給付。」，其意外傷害
    事故係指凡「非由疾病所引起之事故」均屬「外來突發事故
    」？或除「非因疾病引起」者外，仍須具備「外來突發」要
    件？又保險金給付之舉證責任依理賠要件之認定分配。（二
    ）系爭焚火燒身是沈永誠自為，或他人為之？（本卷45頁）
    分述如下。
五、上訴人主張沈永誠因意外傷害事故死亡，請求給付保險金之
    事實，業據其提出被上訴人對於形式上真正不爭之國軍左營
    醫院附設民眾診療服務處（下稱國軍左營醫院）診斷證明書
    、台灣高雄地方法院檢察署（下稱高雄地檢署）相驗屍體證
    明書各一紙（原審卷10、11頁）為證，然為被上訴人以沈某
    係自焚而亡，非屬約定之意外事故所致，無須給付保險金等
    語抗辯。惟按：
    （一）就系爭加保聲明書注意事項第一點約定：「本保險係
          保障外來突發意外傷害事故（指非由疾病引起）所致
          之死亡或殘廢及住院醫療定額給付。」，之前後文句
          （原審卷8 頁）觀之，所謂「外來突發意外傷害事故
          」，係指非由疾病所引起之事故。參以系爭保險契約
          摘要，又將要保人、被保險人之故意行為，列為除外
          責任（原因），有該保險摘要附卷（原審卷58頁）足
          證，顯將要保人、被保險人之故意行為，均列為保險
          事故可證，雖上開保險契約摘要，除列為除外責任外
          ，另以括號載明（原因），導致究係除外「責任」或
          除外「原因」之疑義，然系爭保險契約摘要，既為定
          型化契約（或附件），此為兩造不爭，則依保險法第
          54條第2 項之規範旨趣觀之，自應作有利於被保險人
          之解釋。況意外傷害保險乃相對於健康保險，亦即健
          康保險係承保疾病所致之損失；意外傷害保險則在承
          保意外傷害所致之損失。而人之傷害或死亡之原因，
          其一來自內在原因，另一則為外在事故（意外事故）
          。內在原因所致之傷害或死亡，係指被保險人因罹犯
          疾病、細菌感染、器官老化衰竭等身體內部因素所致
          之傷害或死亡，此屬健康保險範疇；至外來事故（意
          外事故），則係泛指內在原因以外之一切事故而言，
          亦有最高法院92年度台上字第2710號判決足參。
    （二）沈永誠既因焚傷進而亡故，兩造不爭如上，顯不屬於
          罹患疾病、細菌感染、器官老化衰竭等因身體內部因
          素所致，揆諸前揭說明，當屬傷害保險所謂之意外事
          故，而不屬於健康保險承保範圍。茲上訴人既已就意
          外傷害事故舉證如上，應認其已盡舉證之責。至被上
          訴人如認沈永誠故意自焚，其無給付保險金義務，則
          屬權利障礙事實，依舉證責任分配，自應就此有利事
          實負舉證之責。
六、系爭保險事故之發生是否為沈永誠故意為之，而有除外責任
    之適用？
    （一）按保險人如以保險事故之發生，係被保險人之故意自
          焚所致，而主張無庸給付保險金者，對該權利障礙事
          實即應負舉證之責，已如前述。此所謂故意，除主觀
          上有自焚之意欲外，尚須客觀上有自焚行為，且該行
          為係保險事故發生之「直接」原因方屬之，否則即難
          謂保險人已就該有利事實盡證明之責。
    （二）被上訴人固引高雄地檢署92年度偵字第12570 號不起
          訴處分書、台灣高等法院高雄分院檢察署93年度上聲
          議字第113 號處分書（原審卷30至46頁）為證，主張
          系爭保險事故係因沈永誠故意自焚所致，然上訴人以
          上開偵查、再議所認定之依據，含高雄市政府警察局
          刑事鑑識中心之鑑識、法務部法醫研究所之鑑定，均
          不足以認定系爭保險事故之發生係沈永誠故意自焚等
          語抗辯。經查：
      １、依高雄地檢署相驗屍體證明書所載，沈永誠「直接」
          引起死亡之原因，為「全身廣泛性燒傷之後併發急性
          腎衰竭及成人呼吸窘迫症候群而死亡」，其先行原因
          ，「依據法務部法醫研究所（92）法醫所醫鑑字第09
          70號鑑定書」。依該鑑定書結論為「由死者即被保險
          人死因經過及解剖結果，認為沈永誠係全身廣泛性燒
          傷之後併發急性腎衰竭及成人呼吸窘迫症候群而死亡
          」，從解剖所見（形態學變化）無從分別係自焚或他
          殺（參高雄地檢署92年度相字第887 號卷），此經原
          審調閱前揭刑事偵查全卷，且經影印附於卷外可證。
          基此，若純從結果觀察，該鑑定不但未能憑以證明系
          爭保險事故之發生係沈永誠自為，何況據以證明其有
          自焚之意圖。
      ２、沈永誠於左營國軍醫院急救期間，因無法言語、視覺
          喪失，故警方於92年5 月24日及25 日 至該院調查時
          ，係由沈某以點頭或搖頭方式針對警方問題回答，並
          作成訪談光碟片二片、譯文表二份附於刑事偵查全卷
          （亦經影印附卷）可證。沈永誠雖陳述係遭前來要錢
          之人（指儲有成、楊吉祥、楊峻昌、韋道宇，下稱儲
          有成等）潑灑汽油點火等語。然經檢察官以焚身之汽
          油係沈某自備置放於大門旁，且對警方有關「對方怎
          麼知道那桶是汽油？」、「汽油是否你準備要去和他
          們拼的？」、「你認不認識他們？知不知道他們是那
          家公司的？」之詢問，均以搖頭表示，參以死者於同
          年4 月10日向儲有成僅借2 萬元，加上利息亦不足3
          萬元，衡情儲有成等不至為此即萌殺機。且儲有成等
          當日進入沈某住處巷道至離開時，前後僅約3 分鐘，
          有錄影光碟片、翻拍照片影本可證，並經移送機關高
          雄市政府警察局楠梓分局於92年9 月3 日以高市警楠
          分三字第092001 5751 號函敘（附於偵字影卷）在卷
          ，因認死者生前有關遭儲有成等潑灑汽油點火之陳述
          ，容有可疑而不予採信。
　　　３、檢察官又以本件火災原因經高雄市政府警察局刑事鑑
          識中心鑑識人員勘查現場後分析研判：（１）依沈某
          所述，案發當時其在一樓陽台（即大門內之玄關）被
          二位歹徒抓住，一位歹徒潑汽油點火之情形，與依現
          場一樓陽台各物品擺設情形所示（現場照片編號13至
          21），認未有沈某因遭人控制時之反抗、打鬥現象，
          及地面燃燒痕跡均集中於鐵門內側約50X60 公分範圍
          ，並未有汽油噴灑四濺跡象（現場照片編號12、35）
          情形似有不合。（２）上開陽台地面燃燒痕跡集中於
          50X60 公分範圍內，要至少容納三人（沈某及抓他的
          二人），且沈某身受97 %灼傷需大量汽油，再由另一
          歹徒點燃汽油，極易造成沈某及歹徒身體、衣物及毛
          髮等灼傷，惟事後經法醫師勘驗儲有成等身體、衣物
          等，卻未見有灼傷痕跡，亦有儲有成等驗傷診斷書附
          於相驗卷足憑，此部分亦與沈某所述不合。（３）依
          儲有成等偵訊中供述，其等下車後，儲有成在車上倒
          車，沈某進入屋內，並將鐵門關上，儲有成以外三人
          在屋外，楊吉祥叫沈某開門，沈某說等一下，約3 至
          5 秒後，發現門下流出液體，沈某把門打開，全身著
          火，並丟出一個黑黑的小東西，雙手打開好像要撲人
          的樣子，核與現場地面火勢燃燒方向情況（現場照片
          編號11、12）未有不符。且鑑識中心人員採中性卡片
          數字刺激及區域比對法對儲有成等是否向沈某潑汽油
          、點火進行測謊結果，均未有不實反應，因認不排除
          沈某未在外力控制下，自行潑灑汽油點火之情形，有
          該不起訴處分書在卷足證。
      ４、台灣高等法院高雄分院檢察署檢察官除參酌上情外，
          更以沈某曾積欠多筆債務而遭人追討之事實，已據其
          於警方調查時陳述明確，復經己○○警訊時證述，且
          己○○亦自承於92年5 月間數次與沈某談及離婚等情
          （警訊筆錄及相驗卷63頁），證人即沈某鄰居吳志雄
          於警訊中亦證述沈某近來情緒不穩定，因太太要與他
          離婚，他平時都攜帶寶特瓶裝汽油防身之用等語（參
          偵卷92年7 月8 日筆錄），進而認定不排除係因欠債
          及家庭因素而引火自焚之可能，有上開再議處分書足
          憑。
    （三）惟查上開警察機關、檢察官均僅就特定人即犯罪嫌疑
          人儲有成等是否涉及本件殺人罪而為調查、偵查進而
          判斷，況其判斷充滿不排除、可能等用語，是否與事
          實相符已非無疑。本院參以：
   　 １、吳志雄於警、偵訊中證述沈某攜帶寶特瓶裝汽油係供
          防身之用（參相驗卷、偵卷），則沈某對於身體遭受
          他人侵害尚知謀自救之道，其對生命之愛惜當不言可
          喻，何以無端興起自焚意欲甚或進而實施？況其積欠
          儲有成僅2 萬元，加計利息區區不足3 萬元，參以其
          前於同年5 月20日遭他人以欠債為由強押時，尚知乘
          隙逃跑，並全家避居親戚家，且自備汽油防身，則於
          面對儲有成等不滿3 萬元之討債時，豈會片刻間即決
          意了結自己寶貴生命，此與其愛護身體、珍惜生命初
          衷，顯然有違。再以吳志雄於上開偵訊中亦證述沈永
          誠告訴他夫妻與小孩尚住一起，有上開筆錄足證，俱
          見其無引火自焚之理。
      ２、沈某固自承除積欠儲有成本金2 萬元外，尚積欠他人
          款項，然其中一筆5 萬元，另筆亦僅4 萬元，數額非
          鉅，以其任職於環保局，僅因11萬元本金之欠款即起
          輕生之意，無論從個人動機或一般人之經驗，均難以
          說明，何況付諸行動。至證人即高雄市政府消防局隊
          員陳盟仁雖證述救護沈某時，沈某曾說「不要救我」
          ，然係於意識模糊下所言，此復經陳盟仁證述甚明（
          參同年8 月13日偵訊筆錄），則是否確為其真意已值
          懷疑。其次，其既無輕易了斷生命之動機與必要，已
          如前述，且對一位嚴重燒傷患者而言，或因灼傷之疼
          痛難忍而出於情緒反應，或擔心自己縱倖免於難，將
          來亦可能面目全非，須勞累家小，脫口而出，既是於
          情急、恐懼、無助當下所言，是否為其真意更非無疑
          。何況以此灼傷下（事後）之情急反應用語，如何憑
          以證明自備汽油之初（先前）即為自焚，或遇到2 萬
          元債務之債主儲有成（事中）即改變初衷而自焚？
      ３、又己○○雖曾與沈某言及離婚，此經其於警訊中自承
          ，惟夫妻間吵架難免，於爭吵中雙方情緒失控口出惡
          言，甚或要求離婚亦有之，如謂僅因吵架中要求離婚
          ，即欲了斷自己生命，殆屬情緒極端失控甚或有精神
          上疾病者方有可能，本件既乏證據證明沈某有這方面
          之問題，依此遽認其為此輕生，亦難採信。
      ４、要言之，本件就被上訴人上開舉證，無論從主觀上動
          機或客觀事實，均不足以證明沈永誠有自焚之意欲與
          行為，被上訴人就沈永誠係遭人逼債時自焚而死之事
          實，並未能提出確切證據以實其說，應認被上訴人未
          能就此權利障礙之有利事實盡舉證之責，主張保險事
          故之發生係沈永誠自焚所致，其無須給付保險金等語
          ，難信為真。
七、上訴人主張沈永誠與上訴人簽訂系爭保險契約，身故保險金
    300 萬元、受益人為法定繼承人，醫療保險給付日額1000元
    ，受益人為沈永誠，沈永誠於92 年6月1 日因「全身廣泛性
    燒傷之後併發急性腎衰竭及成人呼吸窘迫症候群」致重傷不
    治死亡，於死亡前，計住院9 天，上訴人分別為沈永誠之配
    偶及兒子，且已於92年6 月9 日向被上訴人請求給付系爭保
    險金300 萬9000元之事實，已據其提出系爭保險契約保險摘
    要、加保聲明書、高雄地檢署相驗證明書、國軍左營醫院診
    斷證明書、戶籍謄本各一件為證，且為被上訴人不爭，堪信
    為真。
八、綜上所述，上訴人主張系爭保險事故既已發生，其可請求保
    險給付為可採，被上訴人抗辯沈永誠故意自焚，其無須給付
    保險金即無可取。又保險人應於要保人或被保險人交齊證明
    文件後，於約定期限內給付賠償金額，無約定期限者，應於
    接到通知後十五日內給付之，保險法34條明定。上訴人係於
    92年6 月9 日向被上訴人請求給付，此為被上訴人所不爭，
    被上訴人至遲應於92年6 月24日給付。從而，上訴人本於保
    險契約及繼承法律關係，請求被上訴人給付300 萬9000元，
    及自92年6 月10日起至清償日止，按週年利率百分之五計算
    之利息，為有理由，應予准許。又兩造分別陳明願供擔保，
    聲請宣告假執行、免為假執行，核無不合，爰酌定相當擔保
    金額准許之。原審就此部分為上訴人敗訴之判決，尚有未洽
    。上訴意旨指摘原判決不當，求予廢棄改判，為有理由，爰
    由本院予以廢棄，改判如主文第二項、第四項所示。至超過
    部分之請求，即非有據，原審為上訴人敗訴之判決，核屬正
    當，上訴意旨指摘原判決不當，為無理由，自應駁回其上訴
    。
九、兩造其餘攻擊防禦方法，於判決結果無影響，不逐一論述。
十、據上論結，本件上訴為一部有理由，一部無理由，依民事訴
    訟法第450 條、第79條、第463 條、第390 條第2 項、第39
    2 條，判決如主文。
中　　華　　民　　國　　94　　年　　11　　月　　16　　日
                              民事第五庭
                                  審判長法官     蔡明宛
                                  法      官     曾錦昌
                                  法      官     黃國川
以上正本證明與原本無異。
上訴人不得上訴。
被上訴人如對本判決上訴，須於判決送達後20日內向本院提出上
訴狀，其未表明上訴理由者，應於上訴後20日內向本院提出上訴
理由書（均須按他造當事人之人數附繕本）。上訴時應提出委任
律師或具有律師資格之人之委任狀，並依附註條文規定辦理。
中　　華　　民　　國　　94　　年　　11　　月　　16　　日
                                  書  記  官     梁雅華
附註：
民事訴訟法第466 條之1 ：
對於第二審判決上訴，上訴人應委任律師為訴訟代理人，但上訴
人或其法定代理人具有律師資格者，不在此限。
上訴人之配偶、三親等內之血親、二親等內之姻親，或上訴人為
法人、中央或地方機關時，其所屬專任人員具有律師資格並經法
院認適當者，亦得為第三審訴訟代理人。第1 項但書及第2 項情
形，應於提起上訴或委任時釋明之。
